臺灣高雄地方法院刑事判決　　　　　　　94年度訴字第1807號
公　訴　人　臺灣高雄地方法院檢察署檢察官
被　　　告　丁○○(冒名黃秉洋.
指定辯護人　本院公設辯護人　黃之中
上列被告因強盜案件，經檢察官提起公訴（94年度偵字第7014號）
，本院判決如下：
    主  文
丁○○意圖為自己不法之所有，以強暴至使不能抗拒，而取他人
之物未遂，處有期徒刑年貳月。
    事  實
一、丁○○前於民國92年間，因竊盜案件，經法院（本院93年度
    易字第6 號，臺灣高等法院高雄分院93年度上易字第274 號
    ）判處有期徒刑10月，並於93年8 月6 日確定，經傳卻未到
    案執行。丁○○於94年3 月23日上午某時，在高雄市前金區
    ○○○路14 1號前，因執行查緝通緝犯、流氓勤務之高雄市
    政府警察局楠梓分局員警鍾梅據報前來，見其行跡可疑而
    欲向其盤查，丁○○即沿高雄市前金區○○○路87巷逃逸，
    經警在後追趕，雙方發生扭打拉扯，竟乘員警出示證件而不
    備之際，掙脫後朝向高雄市前金區○○○路與民生路口奔跑
    ，於同日中午12時10 分 許，適有丙○○騎乘XRD —428 號
    重型機車於自強二路上停等上開路口之紅燈，丁○○竟意圖
    為自己不法之所有，見丙○○隻身騎乘機車，突自丙○○之
    後方跳上並跨坐前揭機車，先以其右手強行勒住丙○○之頸
    部，再往下扳動，丙○○心生畏懼下試圖推開丁○○，致重
    心不穩而人車倒地，因而受有左足踝擦傷（0.5cm ×0. 1cm
    ）、右手腕擦傷（1.5cm ×0.1cm）、 右臉挫傷腫脹（4cm
    ×3cm）等 傷害（傷害部分，未據告訴），而丁○○於上開
    機車倒地後，仍仗其身形之優勢（身高178 公分，體重68公
    斤）緊拉住上開機車後方把手不放，阻止丙○○將上開機車
    扶正，以此強暴方式使丙○○無法抗拒，欲使丙○○脫離上
    開機車，將上開機車（價值約新臺幣10,000元）歸入自己所
    有，適丙○○之友人甲○○亦於上開路口停等紅燈，見狀立
    即以腳奮力踹丁○○手部，丁○○始放開上開機車而未得逞
    ，並為員警鍾梅呼叫高雄市前金區自強派出所員警到場一
    同制伏丁○○後，查獲上情。
二、案經高雄市政府警察局新興分局報告臺灣高雄地方法院檢察
    署檢察官偵查起訴。
    理  由
壹、程序方面
一、按刑事訴訟法第266條規定起訴之效力不及於檢察官所指被
    告以外之人，即所謂起訴對人之效力。而同法第264條第2項
    第1款規定起訴書應記載被告之姓名、性別等資料或其他足
    資辨別之特徵，係為確定刑罰權對象之用，其起訴之對象為
    被告其「人」，而非僅在其「姓名」，故如某甲冒用某乙之
    名於偵查中應訊，其特定之人應為某甲，並非被冒名之某乙
    ，檢察官係對某甲實施偵查，並對之提起公訴，雖誤以乙名
    起訴，僅姓名錯誤，其起訴所指被告之人（即應接受審判之
    人）應為某甲而非某乙，法院於審理時，若已查明係冒用乙
    之名義犯罪，即應以甲為其審判對象，僅逕將判決書當事人
    欄之姓名更正為甲，並註明其係冒用某乙姓名，方稱適法，
    此有最高法院91年度台上字第2221號判決可資參照。查本件
    被告丁○○冒名黃秉洋應訊之事實，業經被告丁○○自承在
    卷（見本院卷第23、24頁），核與被害人黃秉洋於本院準備
    程序指述相符（見本院卷第47頁），並經本院將被告丁○○
    於接受司法警察詢問而冒用黃秉洋名義在警詢筆錄上留存之
    指紋，送請內政部警政署刑事警察局以指紋特徵點比對法鑑
    驗結果，上開警詢筆錄上指紋，與該局檔存被告丁○○指紋
    卡上之左拇指指紋相符，有該局鑑驗報告1 份在卷可參，足
    認被告丁○○確有冒用黃秉洋名義之情事，是本件經高雄市
    政府警察局新興分局移送及臺灣高雄地方法院檢察署檢察官
    偵查起訴之對象，應為被告丁○○，而非被冒名者黃秉洋，
    應屬明確。從而，本院應先更正當事人欄將「黃秉洋」年籍
    資料改為「丁○○」。
二、本件被告、辯護人及檢察官均對本院所提示證據之證據能力
    均不爭執（見本院卷第19頁），本院審酌各該證據作成之情
    況，認為適當，依刑事訴訟法第159 條之5 得作為證據，核
    先敘明。
貳、實體方面
一、訊據被告丁○○固坦承於上開時地遭員警鍾梅追趕，於逃
    逸過程中有接觸被害人丙○○所騎乘之上開機車等事實，惟
    矢口否認有何強盜犯行，辯稱：伊是為人擔保借錢，不知道
    追趕伊的是警察還是仇家，所以伊才會逃跑，且在途中撞到
    被害人的機車，伊還幫忙扶起機車，並無跳上被害人的機車
    ，也無勒住被害人的脖子云云。惟查：
    (一)上揭犯罪事實業據被害人丙○○於警詢、本院審理時一致
      證稱：伊於上開時地停等紅燈，先看見被告與在庭證人（
      即員警鍾梅）扭打追逐，但鍾梅拉不住被告，被告逃
      跑後竟突然跳上並跨坐上伊的機車後座，同時被告以右手
      勒住伊的脖子，要把伊扳下車往外摔，結果重心不穩人車
      都倒下，手腳都有受傷，伊起身後想把機車扶正，被告又
      將機車後面把手拉住，因為被告力量比較大，伊當時無法
      將機車扶正，搶不回來自己的機車，還好伊的朋友甲○○
      看到後，趕快過來踹被告的手，後來戊○○○○及其他警
      員就追過來並將被告制伏等語（見警卷第5 頁，本院卷第
      116 、117 頁），並據目擊證人甲○○於警詢、本院審理
      時一致證稱：伊於上開時地，與被害人丙○○各自騎乘一
      輛機車在等紅燈，有看見被告正被人追趕，但被告掙脫成
      功後，竟馬上跳上丙○○的機車後座，自丙○○之後方勒
      住丙○○脖子約10秒，丙○○想要掙脫，做一個撥開被告
      的動作後，機車就倒地丙○○也有受傷，被告仍緊拉住機
      車不放手，於是伊就馬上下車用腳踢被告的手，被告這才
      放開手，然後警察就到了等語在卷（見警卷第7 頁，本院
      卷第88、89頁），核與證人鍾梅即查獲員警於本院審理
      時證稱：伊擔任查緝通緝犯、流氓勤務，收到有可疑對象
      之線報，於上開時地發現被告行跡可疑，欲上前盤查，被
      告拔腿就跑，伊有高喊是警察，被告仍一直跑，過程中伊
      有跌倒，被告鞋子有掉落，後來伊上前有將被告壓制住，
      而伊因為被害人丙○○與甲○○剛好各自騎乘一輛機車從
      伊的面前騎過並停在路口等紅燈，而有去特別注意到，後
      來被告乘伊出示證件而不備之際又逃跑，就看到被告跳上
      被害人之機車，並以右手勒住被害人脖子，致被害人人車
      倒地，伊也隨即衝上去拉住被告衣領，自強路派出所同仁
      也趕到現場幫忙壓制，並將被告帶回偵辦等語大致相符（
      見本院卷第11 8至121 頁），復有被害人丙○○於94年3
      月23日就診之高雄市立聯合醫院診斷證明書（見警卷第14
      頁）及病歷資料影本（見本院卷第63至67頁）、贓物認領
      保管單、車籍作業系統—查詢認可資料各1 份及查獲現場
      照片5 張附卷可稽。又衡以被害人丙○○、證人鍾梅與
      被告素未相識，並無恩怨，業據被告於警詢供稱在卷，證
      人甲○○亦與被告未曾謀面等情，業據證人甲○○證稱屬
      實，設非被告丁○○確有上開情事，證人丙○○、鍾梅
      、甲○○豈會甘冒偽證罪之風險，設詞構陷被告入罪？前
      揭證人亦絕無一致誣指被告丁○○之可能。則依上開證述
      ，被告丁○○於上開時地自被害人之後方跳上並跨坐於被
      害人之機車後座，先以右手勒住被害人之頸部，並往下扳
      動，致被害人試圖掙脫而重心不穩、人車倒地，再仗其身
      形優勢強拉住上開機車後方把手，阻止被害人取回上開機
      車之事實，已甚顯明。況被告於警詢、偵查、本院訊問時
      已供稱：伊於上開時地，看見被害人在路口等紅燈，便跳
      上被害人之機車欲離去，不小心才勒住被害人的脖子等語
      （見警卷第2 頁，偵卷第8 頁背面，94年度聲羈字第299
      號卷第4 頁），及目擊證人甲○○本院審理時證稱：於上
      開時地並沒有任何會阻礙視線之物致被告撞上被害人所騎
      機車等語（見本院卷第88頁），益徵被告於本院準備程序
      、審判時翻異前詞，辯稱：伊只是撞到被害人之機車，伊
      沒有跳上被害人之機車，更沒有勒住被害人脖子云云，顯
      屬事後卸責之詞，委無足採。
    (二)辯護人復以案發當時係白天，且人車往來頻繁，被告縱使
      有跳上被害人之機車，僅係準備利用機車逃跑，並無不法
      所有之意圖，至多構成強制罪云云。然按「刑法上之強盜
      罪，以有為自己或第三人不法所有之意圖為構成要件之一
      ，若奪取財物係基於他種目的，而非出於不法所有之意思
      者，縱其行為違法，要不成立強盜罪。且本罪構成要件之
      強暴、脅迫，以在客觀上對於人之身體及自由確有侵害行
      為為必要。易言之，強盜罪之構成，以其所實施之強暴、
      脅迫已達於使人不能抗拒之程度為必要」（最高法院21年
      上字第18號、27年上字第1722號及29年上字第3006號判例
      可資參照）。復按「強盜罪之『強暴』、『脅迫』，只須
      壓抑被害人之抗拒或使被害人身體上、精神上，處於不能
      抗拒之狀態為已足，其暴力縱未與被害人身體接觸，仍不
      能不謂有強暴、脅迫行為；次按強盜罪所施用之強暴、脅
      迫手段，祇須足以壓抑被害人之抗拒，使其喪失意思自由
      為已足，縱令被害人實際無抗拒行為，仍於強盜罪之成立
      ，不生影響（最高法院22年度上字第317 號及30年度上字
      第3023號分別著有判例可資參照）。經查：衡諸被告於案
      發時，突自被害人之後方跳上被害人之機車，先以其右手
      強行勒住被害人之頸部，再往下扳動，係施以不法腕力之
      強暴手段，而被害人為一女子（民國57年10月24日出生）
      ，客觀上體力係無法與正值青壯年之被告（民國68年3 月
      9 日出生）相抗衡，被告復自承：伊身高178 公分，體重
      68公斤等語（見本院卷第92頁），其係身材魁武之成年男
      子，然被害人僅係身材弱小之婦女，卻遭被告自後方強行
      勒住頸部，以被害人之性別、體能氣力狀況及被害人係隻
      身騎乘上開機車之環境下，遭被告以不法腕力行使將其頸
      部往下扳動欲將其摔出車外，又被告於被害人試圖抵抗致
      重心不穩而人車倒地受有上揭傷勢後，竟再度施以不法腕
      力強拉住被害人之上開機車，阻止被害人取回，並據被害
      人證稱：因為被告力量比較大，伊當時無法將機車扶正，
      搶不回來自己的機車等語（本院卷第116 、117 頁），則
      依案發當時客觀情況觀察，被告對被害人突如其來所施之
      強暴手段在客觀上已足以壓抑被害人之意思自由，而達於
      不能抗拒之程度。又目擊證人甲○○於本院審理時證稱：
      伊看見被告跳上被害人之機車後座，自被害人之後方勒住
      被害人之脖子，伊有問被告要做什麼，被告都沒有說什麼
      話等語（見本院卷第88頁），核與證人鍾梅證稱：伊看
      見被害人遭被告勒住脖子時，距離他們約3 公尺遠，沒有
      聽到被告與被害人有言語交談等語相符（見本院卷第121
      頁），堪認被告係於未表明來意之情況下，突以上開強暴
      手段致使被害人無法抗拒，並強行拉住上開機車後方把手
      不放，阻止被害人取回上開機車，則依一般人之認知，被
      告在此客觀情狀下，應有將上開機車據為己有之不法所有
      意圖無訛。參以被告前於92年間，因竊盜案件，經法院（
      本院93年度易字第6 號，臺灣高等法院高雄分院93年度上
      易字第274 號）判處有期徒刑10月，並於93年8 月6 日確
      定，經傳卻未到案執行乙節，有臺灣高等法院被告前案紀
      錄表1 紙可稽，並據被告於本院審理時自承：伊於案發當
      時，有件竊盜案被法院判處有期徒刑10個月，待執行中，
      伊也有收到通知於93年10月份要去執行，但伊當時沒有去
      報到等語在卷（見本院卷第86頁），益徵被告於94年3 月
      23日遭證人鍾梅自後追捕之情況下，主觀上確有先將上
      開機車據為己有之意圖，再用以供作代步工具逃避追緝無
      疑。況被告若無將上開機車據為己有之不法意圖，何以竟
      大費周章於跳上被害人機車後，先以不法腕力之行使欲將
      被害人摔出車外，並於被害人人車倒地後，又強行拉住上
      開機車不放手？且被告與被害人素未謀面，業據被告於警
      詢自承在卷，被告復未向被害人表明來意，即對被害人施
      以上開強暴手段，實難認其上開舉動僅係出於妨害被害人
      騎乘機車離去之權利，或僅係為使被害人行無義務之事，
      而任由被告騎乘被害人之機車逃離現場之犯意，故辯護人
      辯稱：光天化日下，被告不可能有不法所有意圖，被告跳
      上被害人機車，至多成立強制罪云云，有違一般民眾之認
      知，尚難採信。
    (三)又按「刑法上之搶奪罪，其為奪取他人所有物雖與強盜罪
      無殊，但搶奪行為僅指乘人不及抗拒而為奪取者而言，如
      果施用強暴脅迫使人不能抗拒而為奪取，即應成立強盜罪
      ，至所謂強暴脅迫手段，祇須抑壓被害人之抗拒，足以喪
      失其意思自由為已足（最高法院20年非字第84號判例意旨
      參考），準此，本件被害人於被告強行勒住其頸部過程中
      雖曾試圖抵抗，但被告之上開強暴行為及其身形優勢已足
      抑壓被害人身體上之抗拒，況被害人於試圖抵抗過程中致
      重心不穩、人車倒地而受有上開傷勢，被告復強行拉住被
      害人之上開機車不放手，足使被害人精神上喪失意思自由
      ，此與搶奪罪之乘人不備奪取財物，並未施用強暴脅迫者
      ，情形不同，附此敘明。
    (四)綜上，本案事證明確，被告犯行堪以認定。
二、被告於上開時地，意圖為自己不法之所有，以強暴手段欲強
    取被害人之上開機車，嗣因被害人之友人甲○○見狀立即以
    腳奮力踹被告手部，被告始放開上開機車而未得逞，應認被
    告係犯刑法第328 條第4 項、第1 項之普通強盜未遂罪。又
    被告已著手強盜行為之實行，但未取得財物而為未遂，應依
    刑法第26條前段規定，減輕其刑。爰審酌被告有竊盜、毒品
    前科，平日素行非佳，又正值青壯年，見被害人係一女子且
    隻身騎乘機車停等紅燈，竟在身後有人追捕之情況下逞一時
    之快，以不法腕力之行使，致被害女子無法抗拒，欲強取被
    害女子之上開機車，供己代步之用，犯罪手段已具暴力性，
    造成被害人精神恐懼，並對社會治安及被害女子身心造成危
    害甚鉅，犯罪情節非輕，且被告犯後猶飾詞否認，難認已有
    悔意，不宜輕貸，惟念其以強暴手段，尚未取得被害人之上
    開機車即為警查獲，被害人尚未受有財產上之損害，且被告
    係一時衝動失慮下所為等一切情狀，量處如主文所示之刑。
據上論斷，應依刑事訴訟法第299 條第1 項前段、刑法第328 條
第4 項、第1項，判決如主文。
本案經檢察官乙○○到庭執行職務。
中　　華　　民　　國　　94　　年　　9 　　月　　28　　日
                  刑事第三庭   審判長法　官  張意聰
                                     法  官  楊佩蓉
                                     法  官  郭瓊徽
以上正本證明與原本無異。
如不服本判決，應於收受送達後10日內向本院提出上訴書狀。
中　　華　　民　　國　　94　　年　　9 　　月　　28　　日
  　　　　　　　　　　　　　　       書記官  陳瓊芳
附錄
刑法第328條第1項、第4項：
意圖為自己或第三人不法之所有，以強暴、脅迫、藥劑、催眠術
或他法，至使不能抗拒，而取他人之物或使其交付者，為強盜罪
，處五年以上有期徒刑。
第1項及第2項之未遂犯罰之。
